ACORDAO-COMPLETO-2476328

ACÓRDÃO 9434/2021 ATA 24/2021 - PRIMEIRA CÂMARA

VISTOS, relatados e discutidos estes autos de prestação de contas anuais da Administração Regional do Senar no Estado do Rio de Janeiro (Senar/RJ) , relativas ao exercício de 2017,
ACORDAM os Ministros do Tribunal de Contas da União, reunidos em sessão da Primeira Câmara, diante das razões expostas pelo Relator, em:
9.1. com fundamento nos arts. 1º, inciso I, e 16, inciso III, alínea "b", da Lei 8.443/1992, c/c os arts. 1º, inciso I, 209, inciso II, e 214, inciso III, do Regimento Interno, julgar irregulares as contas do Sr. Rodolfo Tavares, Presidente do Conselho Administrativo do Senar/RJ;
9.2. aplicar ao responsável acima designado a multa prevista no art. 58, inciso I, da Lei 8.443/1992 c/c o art. 268, inciso I, do Regimento Interno do TCU, no valor de R$ 33.000,00;
9.3. fixar o prazo de 15 (quinze) dias, a contar da notificação, para que o Sr. Rodolfo Tavares comprove, perante o Tribunal, o recolhimento da dívida aos cofres do Tesouro Nacional, atualizada monetariamente desde a data do presente acórdão até a do efetivo recolhimento, se for paga após o vencimento, na forma da legislação em vigor, nos termos do art. 214, inciso III, alínea "a", do Regimento Interno do TCU;
9.4. com fundamento nos arts. 1º, inciso I, 16, inciso I, 17 e 23, inciso I, da Lei 8.443/1992, c/c os arts. 1º, inciso I, 207 e 214, inciso I, do Regimento Interno/TCU, julgar regulares as contas dos Srs. Aloysio José Braga Monteiro, Argemiro Estevam de Araujo, Carlos Eduardo Dair Coutinho, Edalberto Santos, Fabiana de Araujo Minian, Jacir Pereira da Silva, Katia Regina da Costa Motta, Manoel Affonso Mendes de Farias Mello, Maria Cristina Teixeira de Carvalho Tavares e Roberto Monnerat, dando-lhes quitação plena; 
9.5. dar ciência desta deliberação ao Senar/RJ e ao Sr. Rodolfo Tavares;
9.6. arquivar os autos.

Prestação de contas anuais da Administração Regional do Senar no Estado do Rio de Janeiro (Senar/RJ), relativas ao exercício de 2017. Análise da resposta da audiência e das oitivas.

Primeira Câmara

Administração Regional do Serviço Nacional de Aprendizagem Rural (Senar) no Estado do Rio de Janeiro.

3. Responsáveis: Aloysio José Braga Monteiro (XXX.821.527-XX); Argemiro Estevam de Araújo (XXX.327.367-XX); Carlos Eduardo Dair Coutinho (XXX.282.177-XX); Edalberto Santos (XXX.685.497-XX); Fabiana de Araújo Minian (XXX.646.477-XX); Jacir Pereira da Silva (XXX.878.437-XX); Katia Regina da Costa Motta (XXX.496.007-XX); Manoel Affonso Mendes de Farias Mello (XXX.099.577-XX); Maria Cristina Teixeira de Carvalho Tavares (XXX.539.427-XX); Roberto Monnerat (XXX.362.007-XX); Rodolfo Tavares (XXX.565.057-XX)

13.1. Ministros presentes: Walton Alencar Rodrigues (Presidente), Benjamin Zymler (Relator) e Jorge Oliveira.
13.2. Ministro-Substituto convocado: Augusto Sherman Cavalcanti.
13.3. Ministro-Substituto presente: Weder de Oliveira.

ACORDAO-COMPLETO-2530776

Acórdão 8021/2022 - Primeira Câmara

BENJAMIN ZYMLER

Cuidam os autos de prestação de contas anuais da Administração Regional do Senar no Estado do Rio de Janeiro (Senar/RJ) , relativas ao exercício de 2017.
2.	Na fase interna do presente feito, a Controladoria-Geral da União verificou ocorrências que ensejavam aprimoramento por parte da entidade, tendo-lhe endereçado recomendações.
3.	Submetidos os autos ao descortino desta Corte de Contas, a então Secretaria de Controle Externo do Trabalho e Entidades Paraestatais (SecexTrabalho) avaliou como suficientes as medidas supramencionadas e alvitrou que as contas dos gestores designados fossem julgadas regulares, com exceção das do Sr. Rodolfo Tavares, na condição de Presidente do Conselho Administrativo do Senar/RJ, tendo em vista a prática de nepotismo.
4.	Por meio de despacho, divergi parcialmente da proposta da unidade técnica e acolhi a do Ministério Público junto ao TCU, a fim de ordenar a realização de audiência do responsável supramencionado em virtude do seguinte ato impugnado:
	"prática de nepotismo, consubstanciada na manutenção da Sra. Maria Cristina Teixeira de Carvalho Tavares, cônjuge do dirigente máximo da entidade, no cargo de superintendente do Senar/RJ, em afronta aos princípios estatuídos no artigo 37 da Constituição Federal, em especial os da legalidade, moralidade e impessoalidade, à Resolução Senar 36/11/CD, de 4/8/2011, e à recomendação exarada pela CGU no âmbito do Relatório 201408565, de fevereiro de 2015.".
5.	Ademais, determinei a oitiva do Senar/RJ e da Sra. Maria Cristina Teixeira de Carvalho Tavares para que se pronunciassem a respeito da ocorrência especificada acima, com fulcro no art. 250, inciso V, do Regimento Interno do TCU.
6.	Cumpridas as medidas processuais, a Secretaria de Controle Externo do Desenvolvimento Econômico (SecexDesenvolvimento) assumiu a responsabilidade pela condução do processo e elaborou a instrução transcrita parcialmente a seguir, com os ajustes de forma pertinentes:
"6.	A Sra. Maria Cristina Teixeira de Carvalho Tavares, em resposta à oitiva que lhe foi encaminhada, afirmou que desde 1994 consta das deliberações do Conselho Administrativo e Fiscal do Senar/RJ, em razão do vínculo conjugal em questão, delegações de determinadas atribuições do Presidente do Conselho Administrativo para outros membros do Conselho que não a própria esposa. A responsável alega que sempre praticou todos os atos funcionais com a necessária isenção e dentro da legalidade. Acrescenta que não houve nenhum questionamento dos órgãos de controle a esse respeito. Por fim, informa que o seu vínculo empregatício com o Senar/RJ teria sido rescindido (peça 32) .
7.	Foram juntados à resposta da responsável os documentos constantes das peças 33, em que se verifica o termo de rescisão de seu contrato de trabalho, datado de 30/1/2020, das peças 34-42, contendo atas de reuniões dos Conselhos Administrativo e Fiscal do Senar/RJ, e das peças 43-46, das quais constam designações para que funcionários do Senar/RJ movimentem as contas bancárias da entidade, além de exemplos de algumas movimentações bancárias realizadas. 
8.	O Sr. Rodolfo Tavares e o Senar/RJ apresentaram conjuntamente suas razões de justificativa e resposta à oitiva, respectivamente (peça 47) .  
9.	O ato impugnado constante da audiência foi assim descrito pelo Ministro-Relator, em seu despacho (peça 16) :
prática de nepotismo, consubstanciada na manutenção da Sra. Maria Cristina Teixeira de Carvalho Tavares, cônjuge do dirigente máximo da entidade, no cargo de superintendente do Senar/RJ, em afronta aos princípios estatuídos no artigo 37 da Constituição Federal, em especial os da legalidade, moralidade e impessoalidade, à Resolução Senar 36/11/CD, de 4/8/2011, e à recomendação exarada pela CGU no âmbito do Relatório 201408565, de fevereiro de 2015. 
10.	Do documento trazido aos autos pelo responsável e pela entidade, consta, inicialmente, a informação de que a Sra. Maria Cristina Teixeira de Carvalho Tavares foi contratada em 1/6/1993 pelo primeiro presidente do Senar/RJ, Sr. José Basílio Moreira de Freitas. Como ela já atuava e detinha conhecimentos sobre a estrutura e o funcionamento da entidade, quando o Sr. Rodolfo Tavares foi eleito presidente da regional ela foi mantida no cargo.
11.	Na sequência, informam que a funcionária era encarregada de executar e fazer executar as diretrizes traçadas pelo Conselho de Administração da entidade. Acrescentam que o Sr. Rodolfo Tavares deixou de receber subsídio ou subvenção pelo cargo de presidente do Conselho de Administração, recebendo apenas remuneração simbólica, igual à recebida pelos demais conselheiros. Afirmam que essa remuneração seria inferior a R$ 1.000,00 mensais.  
12.	Versam sobre as delegações de poderes concedidas para que o presidente não assinasse documentos conjuntamente com a superintendente, sua esposa. Ponderam que por ocasião da recomendação endereçada pela CGU, teriam submetido a questão à assessoria jurídica da entidade, a qual teria exarado parecer esclarecendo que a Resolução Senar 36/11/CD e a recomendação da CGU não seriam aplicáveis às entidades do Sistema S.
13.	No que tange à Resolução Senar 36/11/CD, informam que, quando da edição da norma, em 4/8/2011, a Sra. Maria Cristina já exercia o cargo de superintendente do Senar/RJ há 18 anos e que não havia recomendação na norma para demissão de funcionários antigos que se encontrassem na situação aqui analisada. Assim, teria havido o entendimento de que a resolução não se aplicaria a casos pretéritos.   
14.	No restante do documento, o responsável e a entidade argumentam quanto ao fato de as entidades do Sistema S não integrarem a Administração Pública e, por isso, não deveriam estar sujeitas aos princípios insculpidos no art. 37 da Constituição Federal. Alegam que a fiscalização do TCU sobre essas entidades se daria apenas no que diz respeito à correta aplicação dos recursos por elas recebidos. 
15.	Ao final, afirmam que a Sra. Maria Cristina já teria sido exonerada, em que pese seu entendimento pela não aplicação dos princípios estatuídos pelo art. 37 da Carta Magna, anexam o termo de homologação de rescisão do seu contrato de trabalho (peça 47, p. 33) , e requerem que as contas do Sr. Rodolfo Tavares sejam aprovadas.
Análise
16.	Passando à análise dos argumentos trazidos aos autos, verifica-se que, em comum, consta a alegação de que a Sra. Maria Cristina teria exercido as suas atribuições com competência e dedicação, ao longo dos anos. Entretanto, esse não é o ponto fulcral da análise, que versa sobre a prática de nepotismo. A efetividade da atuação profissional da Sra. Maria Cristina não altera a irregularidade praticada, tampouco a atenua. No mesmo sentido se dá a análise acerca da alegação de que o Sr. Rodolfo Tavares passou a receber remuneração simbólica.
17.	Ademais, a alegação da Sra. Maria Cristina de que nenhum órgão de controle teria questionado a situação em análise não procede. Conforme relatado na instrução à peça 12, a CGU apontou no Relatório 201408565, de fevereiro de 2015, que a Sra. Maria Cristina, esposa do dirigente máximo do Senar/RJ, ocupava o cargo de superintendente daquela entidade, o que ofenderia aos princípios constitucionais da impessoalidade, moralidade e legalidade. 
18.	Ao analisar as respostas trazidas aos autos, resta configurado que a situação de nepotismo em prática na entidade causava desconforto aos próprios gestores, em que pese o responsável, em suas razões de justificativa, ter alegado que seguiu as orientações da assessoria jurídica da entidade. Foram juntadas aos autos atas de reuniões dos Conselhos Administrativo e Fiscal em que constaram, ano após ano, ressalvas acerca da situação conjugal do presidente do Conselho de Administração e da superintendente do Senar/RJ. Apesar do visível desconforto, a situação perdurou. 
19.	Nem mesmo quando a CGU recomendou, em 2015, que o Senar/RJ providenciasse a exoneração da esposa do dirigente máximo do cargo de superintendente ante a configuração de nepotismo, prática condenada pelo Tribunal de Contas da União e vedada pelo Conselho Deliberativo do Senar, conforme Resolução Senar 036/11/CD, medidas corretivas foram adotadas pelos gestores.
20.	Quanto às alegações de que as entidades do Sistema S não devem obediência aos princípios constantes do art. 37 da Constituição Federal, o parecer exarado pelo MPTCU nos presentes autos aponta que o entendimento do TCU é no sentido de que os serviços sociais autônomos, tanto nas admissões de pessoal quanto nas aquisições de produtos e serviços, devem observar os princípios constitucionais aplicáveis à Administração Pública previstos no art. 37 da Constituição Federal (peça 14) . 
21.	A esse respeito, bem como na condução de processos anteriores em que se verificaram situações de nepotismo, semelhantes à aqui tratada, o parecer do MP/TCU menciona o Acórdão 554/2011-2ª Câmara, de relatoria do Ministro Augusto Sherman Cavalcanti, do qual ressalta-se:
Sendo assim, deve-se ter presente que os princípios constitucionais, insculpidos no art. 37, caput, da CF/88, são autoaplicáveis e têm eficácia normativa, de modo não ser necessária a existência de norma jurídica impeditiva para vedar a prática do nepotismo. Nesse sentido, não se pode acatar a afirmação do responsável de que a inexistência de norma no âmbito do Sistema "S" tornaria regular a nomeação realizada. (grifos acrescidos) 
22.	Cita, ainda, as seguintes deliberações desta Corte: Acórdãos 55/2016, 843/2015 e 2.063/2010, do Plenário; 11.516/2016, da 2ª Câmara; 9.804/2019, 1.030/2018, 5.538/2016 e 3.350/2016, da 1ª Câmara. O parecer destaca o enunciado de jurisprudência apresentado pelo último acórdão mencionado, conforme exposto a seguir. 
É vedada aos dirigentes das entidades do Sistema S a nomeação de cônjuge, companheiro ou parente em linha reta, colateral ou por afinidade, até o terceiro grau, para o quadro de funções de confiança das entidades, uma vez que estão sujeitas aos princípios constitucionais consubstanciados no art. 37 da Constituição Federal, especialmente os da moralidade, da impessoalidade e da isonomia, consoante o disposto na Súmula Vinculante STF 13.
23.	Verifica-se, portanto, que as razões de justificativa trazidas aos autos pelo Sr. Rodolfo Tavares, não foram suficientes para sanear o ato impugnado, conforme descrito no parágrafo 8 desta instrução. Dessa forma, será proposta, ao final, a aplicação de multa ao responsável. 
24.	Restou comprovado que a Sra. Maria Cristina foi exonerada no dia 30/1/2020 (peça 47, p. 33) . A providência foi adotada após terem sido emitidos o parecer do MPTCU (peça 14) e o despacho do Ministro-Relator (peça 16) , exarados em novembro e em dezembro de 2019, respectivamente. Portanto, verifica-se que, na prática, a adoção de medida corretiva quanto à prática de nepotismo no Senar/RJ foi procrastinada ao máximo.  
25.	No que tange à proposta de julgamento de suas contas, considerando a insuficiência dos argumentos trazidos aos autos, analisados na presente instrução, e, especialmente, o fato de a CGU ter recomendando a exoneração de sua esposa, em 2015, sem que nenhuma providência tenha sido adotada nesse sentido até 30/1/2020, será proposto o julgamento pela irregularidade das contas do Sr. Rodolfo Tavares, cujos atos afrontaram aos princípios estatuídos no artigo 37 da Constituição Federal, em especial os da legalidade, moralidade e impessoalidade, à Resolução Senar 36/11/CD, de 4/8/2011,  à recomendação exarada pela CGU no âmbito do Relatório 201408565, de fevereiro de 2015 e à farta jurisprudência deste Tribunal sobre a matéria.
CONCLUSÃO
26.	Os presentes autos analisam as contas dos gestores do Senar/RJ relativas ao exercício de 2017.  
27.	A instrução à peça 12 analisou o Relatório de Auditoria Anual de Contas da CGU 201800889 (peça 6) e teceu considerações a seu respeito. 
28.	As conclusões apontadas naquela instrução permanecem válidas, à exceção da proposta de julgamento das contas do Sr. Rodolfo Tavares, CPF XXX.565.057-XX.  
29.	O MPTCU propôs que fosse realizada a audiência do responsável, ante a prática de nepotismo verificada em sua gestão, haja vista o fato de a sua esposa ter exercido, até 30/1/2020, o cargo de superintendente da entidade por ele presidida. 
30.	 O Ministro-Relator determinou a realização da audiência do responsável, bem como das oitivas da Sra. Maria Cristina Teixeira de Carvalho Tavares e da Administração Regional do Senar no Estado do Rio de Janeiro.   
31.	As razões de justificativa do Sr. Rodolfo Tavares, assim como as oitivas encaminhadas, foram analisadas nos presentes autos. Verificou-se que a Sra. Maria Cristina Teixeira de Carvalho Tavares foi exonerada do cargo de superintendente do Senar/RJ em 30/1/2020, após terem sido exarados o parecer do MPTCU e o despacho do Ministro-Relator, nesses autos.  
32.	Em face da análise promovida nos parágrafos 9-23 desta instrução, propõe-se rejeitar as razões de justificativa apresentadas pelo sr. Rodolfo Tavares, uma vez que não foram suficientes para sanear as irregularidades a ele atribuídas, de modo que suas contas devem ser julgadas irregulares. Propõe-se, ainda, em atendimento ao disposto no parágrafo único do art. 19 da Lei 8.443/1992, a aplicação da multa prevista no art. 58, inciso I, do mesmo normativo legal. 
PROPOSTA DE ENCAMINHAMENTO
33.	Diante do exposto, submetem-se os autos à consideração superior, propondo:
	a) a rejeição das razões de justificativa apresentadas pelo Sr. Rodolfo Tavares, CPF XXX.565.057-XX;
	b) 	com fundamento nos arts. 1º, inciso I, 16, inciso III, alínea b, da Lei 8.443/1992 c/c os arts. 19, parágrafo único, e 23, inciso III, da mesma Lei, e com arts. 1º, inciso I, 209, inciso II, 210, § 2º, e 214, inciso III, do Regimento Interno, que sejam julgadas irregulares as contas do Sr. Rodolfo Tavares, CPF XXX.565.057-XX, Presidente do Conselho Administrativo da Administração Regional do Senar no Estado do Rio de Janeiro;
	c) aplicar ao Sr. Rodolfo Tavares, CPF XXX.565.057-XX, a multa prevista no art. 58, inciso I, da Lei 8.443/1992 c/c o art. 268, inciso I, do Regimento Interno, fixando-lhe o prazo de 15 (quinze) dias, a contar da notificação, para comprovar, perante o Tribunal (art. 214, inciso III, alínea "a", do Regimento Interno) , o recolhimento da dívida aos cofres do Tesouro Nacional, atualizada monetariamente desde a data do presente acórdão até a do efetivo recolhimento, se for paga após o vencimento, na forma da legislação em vigor;
	d) 	autorizar, desde logo, a cobrança judicial da dívida, caso não atendida a respectiva notificação, nos termos do art. 28, inciso II, da Lei n. 8.443/1992;
	e) 	autorizar, caso requerido e se o processo não tiver sido remetido para cobrança judicial, o parcelamento da dívida em até 36 (trinta e seis) parcelas mensais e consecutivas, nos termos do art. 26 da Lei 8.443/1992 c/c o art. 217 do RI/TCU, fixando-se o vencimento da primeira parcela em 15 dias, a contar do recebimento da notificação, e os das demais a cada 30 dias, devendo incidir sobre cada valor mensal os correspondentes acréscimos legais, na forma prevista na legislação em vigor, bem como esclarecer ao responsável que, em caso de parcelamento da dívida, a falta de pagamento de qualquer parcela importará no vencimento antecipado do saldo devedor (art. 217, § 2º, do RI/TCU) ;
	f) com fundamento nos arts. 1º, inciso I, 16, inciso I, 17 e 23, inciso I, da Lei 8.443/1992 c/c os arts. 1º, inciso I, 207 e 214, inciso I, do Regimento Interno, que sejam julgadas regulares as contas dos Srs. Aloysio José Braga Monteiro, CPF XXX.821.527-XX; Argemiro Estevam de Araujo, CPF XXX.327.367-XX; Carlos Eduardo Dair Coutinho, CPF XXX.282.177-XX; Edalberto Santos, CPF XXX.685.497-XX; Fabiana de Araujo Minian, CPF XXX.646.477-XX; Jacir Pereira da Silva, CPF XXX.878.437-XX; Katia Regina da Costa Motta, CPF XXX.496.007-XX; Manoel Affonso Mendes de Farias Mello, CPF XXX.099.577-XX; Maria Cristina Teixeira de Carvalho Tavares, CPF XXX.539.427-XX; e Roberto Monnerat, CPF XXX.362.007-XX, dando-lhes quitação plena; 
	g) encaminhar cópia do acórdão proferido à Administração Regional do Serviço Nacional de Aprendizagem Rural no Estado do Rio de Janeiro (Senar/RJ) , informando que o relatório e o voto que o fundamentam estão disponíveis no portal do Tribunal na rede mundial (www.tcu.gov.br/acordaos) ."
7.	 O corpo diretivo da unidade técnica e o MPTCU aquiesceram ao referido encaminhamento.
	É o relatório.

João Carlos Sarmento de Morais (119.034/OAB-RJ) e outros, representando a Administração Regional do Senar no Estado do Rio de Janeiro; Eliziane de Souza Carvalho (14.887/OAB-DF), representando Maria Cristina Teixeira de Carvalho Tavares.

Procurador Rodrigo Medeiros de Lima.

PRESTAÇÃO DE CONTAS SENAR/RJ. OCORRÊNCIAS FORMAIS E PRÁTICA DE NEPOTISMO. AUDIÊNCIA E OITIVA. DESCUMPRIMENTO DE NORMA INTERNA E DE RECOMENDAÇÃO ANTERIOR DA CGU. VIOLAÇÃO A PRINCÍPIOS CONSTITUCIONAIS, À SÚMULA VINCULANTE 13 DO STF E À JURISPRUDÊNCIA DO TCU. POSTERIOR EXONERAÇÃO DA PESSOA QUE POSSUÍA VÍNCULO FAMILIAR COM O DIRIGENTE MÁXIMO DA ENTIDADE. CONTAS IRREGULARES, SEM DÉBITO E COM IMPUTAÇÃO DE MULTA. ARQUIVAMENTO.

PRESTAÇÃO DE CONTAS (PC)

Secretaria de Controle Externo do Desenvolvimento Econômico (SecexDesen).

Cuidam os autos de prestação de contas anuais da Administração Regional do Senar no Estado do Rio de Janeiro (Senar/RJ) , relativas ao exercício de 2017.
2.	Na fase interna do presente feito, a Controladoria-Geral da União verificou ocorrências  que ensejavam aprimoramento por parte da entidade, tendo-lhe endereçado recomendações.
3.	Submetidos os autos ao descortino desta Corte de Contas, a então Secretaria de Controle Externo do Trabalho e Entidades Paraestatais (SecexTrabalho) avaliou como suficientes as medidas supramencionadas e alvitrou que as contas dos gestores designados fossem julgadas regulares, com exceção das do Sr. Rodolfo Tavares, na condição de Presidente do Conselho Administrativo do Senar/RJ, tendo em vista a prática de nepotismo.
4.	Por meio de despacho, divergi parcialmente da proposta da unidade técnica e acolhi a do Ministério Público junto ao TCU, a fim de ordenar a realização de audiência do responsável em virtude do seguinte ato impugnado:
	"prática de nepotismo, consubstanciada na manutenção da Sra. Maria Cristina Teixeira de Carvalho Tavares, cônjuge do dirigente máximo da entidade, no cargo de superintendente do Senar/RJ, em afronta aos princípios estatuídos no artigo 37 da Constituição Federal, em especial os da legalidade, moralidade e impessoalidade, à Resolução Senar 36/11/CD, de 4/8/2011, e à recomendação exarada pela CGU no âmbito do Relatório 201408565, de fevereiro de 2015.".
5.	Ademais, determinei a oitiva do Senar/RJ e da Sra. Maria Cristina Teixeira de Carvalho Tavares para que se pronunciassem a respeito da ocorrência especificada acima, com fulcro no art. 250, inciso V, do Regimento Interno do TCU.
6.	Cumpridas as medidas processuais, a Secretaria de Controle Externo do Desenvolvimento Econômico (SecexDesenvolvimento) , que assumiu a responsabilidade pela condução do processo, verificou que a Sra. Maria Cristina Teixeira de Carvalho Tavares foi exonerada do cargo de superintendente do Senar/RJ em 30/1/2020, após o pronunciamento do MPTCU e o despacho deste Relator.
7.	Não obstante, consignou que as justificativas apresentadas não foram suficientes para elidir a ocorrência da irregularidade, que representou ofensa aos princípios constitucionais da impessoalidade, moralidade e legalidade, bem como à Súmula Vinculante 13 do STF, à jurisprudência desta Corte de Contas, à Resolução Senar 36/2011/CD e à recomendação expedida pela CGU em 2015.
8.	Com isso, alvitrou que as contas do Sr. Rodolfo Tavares fossem julgadas irregulares e que lhe fosse aplicada a multa consignada no art. 58, inciso I, da Lei 8.443/1992.
9.	O Ministério Público junto ao TCU aquiesceu ao referido encaminhamento.
10.	Estando os autos em meu gabinete, o Sr. Rodolfo Tavares trouxe elementos adicionais de defesa e juntou o Parecer/AJU 73/2011, elaborado pela Assessoria Jurídica da Administração Central do Senar.
11.	Segundo o recorrente, quando foi recebida a recomendação da CGU a fim de que fosse providenciada a exoneração da Sra. Maria Cristina Teixeira de Carvalho Tavares, "[...] a questão foi submetida à assessoria jurídica do Senar Nacional que encaminhou ao SENAR/RJ o anexo parecer esclarecendo que a Resolução 36/11/CD e a recomendação da CGU não eram aplicáveis às hipóteses de contratações passadas, pois a proibição de contratação por dirigente de cônjuge, companheiro, parente em linha reta, colateral ou afinidade só se aplicaria para as contratações futuras".
12.	Por esse motivo, o defendente entendeu que a mencionada resolução não era aplicável ao caso, "na medida em que a irretroatividade prevista no art. 5º, XXXVI, da Constituição da República, é a garantia, em nosso ordenamento jurídico, dos direitos adquiridos e atos jurídicos já constituídos".
13.	Feito esse necessário resumo, passo a decidir.
14.	Manifesto-me de acordo com a proposta trazida pela SecexDesenvolvimento e incorporo as considerações esposadas como razões de decidir, sem prejuízo das considerações que faço na sequência.
15.	Não obstante a Sra. Maria Cristina Teixeira de Carvalho Tavares tenha sido designada para o cargo de superintendente em período anterior ao início da gestão do Sr. Rodolfo Tavares, entendo que a manutenção dessa situação por longo período não socorre o Presidente do Conselho Administrativo do Senar/RJ, nem serve para estabilizar a situação irregular, sendo incabível qualquer alegação nesse sentido.
16.	Acerca do argumento de que a Resolução Senar 36/11/CD não seria aplicável ao caso haja vista o princípio constitucional da irretroatividade, é forçoso afirmar que a irregularidade em apreço tem as características de infração continuada, de forma que ela é perfeitamente abrangida pelas mudanças jurisprudenciais e normativas que sobrevieram ao ato de nomeação da Sra. Maria Cristina Teixeira de Carvalho Tavares.
17.	Tanto isso é verdade que a situação em exame é também atingida pela Súmula Vinculante 13 do STF, que possui efeitos imediatos no sentido de fazer desconstituírem-se os atos contrários às suas disposições, eliminando, por conseguinte, a possibilidade de gerar efeitos para o futuro.
18.	Sobre o assunto, é possível afirmar que o Parecer/AJU 73/2011 incorreu em erro grosseiro ao afirmar que a recomendação de que a Administração Central do Senar regulamentasse a vedação à contratação de parentes de dirigentes, consubstanciada no Acórdão 554/2011-TCU-Segunda Câmara, somente atingia futuras contratações. 
19.	Não fosse o recente transcurso do prazo prescricional desde a sua edição, em 1º/6/2011, seria o caso de se chamar em audiência o seu signatário, uma vez que essa interpretação pode ter ensejado a manutenção dos atos de nepotismo no âmbito do Senar, como o que se analisa nos presentes autos. Explico.
20.	Como é cediço, a jurisprudência do TCU é pacífica no sentido de que a vedação à prática de nepotismo é anterior à edição da Súmula Vinculante 13 do STF, haja vista a plena aplicabilidade dos princípios constitucionais insculpidos no art. 37, caput, da Constituição Federal, dentre os quais o da moralidade.
21.	Tal entendimento foi expressamente esposado na deliberação que suscitou a recomendação aludida no item 18 supra, sendo possível aventar que o parecerista jurídico do órgão não teve sequer o cuidado de ler os fundamentos do Acórdão 554/2011-TCU-Segunda Câmara, ao elaborar o já citado Parecer/AJU 73/2011. 
22.	A propósito, o referido decisum veicula exegese oposta à assertiva manejada pelo parecerista no sentido de que as contratações da espécie estariam proibidas somente após a edição da referida súmula. Seguem as considerações emanadas pelo Ministro-substituto Augusto Sherman:
"16. É de se notar que, em situações semelhantes (Acórdão 119/2006-TCU-Plenário, 2.305/2007-Plenário, 2063/2010-Plenário, 875/2003-1ª Câmara, 2.489/2004-1ª Câmara, 174/2007-2ª Câmara, 1.914/2008-2ª Câmara, 2.660/2010-2ª Câmara e 623/2010-2ª Câmara, entre outros) , o TCU, manifestando-se contra o nepotismo, exigiu de entidades do Sistema 'S' a obediência aos mencionados preceitos constitucionais e determinou o desligamento de funcionários contratados irregularmente ante a inconstitucionalidade dos atos de nomeação.
17. Veja-se, assim, que, bem antes da edição da Súmula Vinculante 13 do STF, este Tribunal já condenava a prática nas entidades integrantes do sistema 'S'. Do mesmo modo, independentemente da existência, ou inexistência, de normas internas sobre a matéria nas entidades e da qualificação do empregado irregularmente contratado, esta Corte vem repelindo o nepotismo, vez que este viola princípios constitucionais basilares."
23.	A tese encontra-se assentada no repositório da jurisprudência selecionada desta Casa, sintetizada nos seguintes termos:
"O nepotismo configura prática ilegítima por afrontar os princípios constitucionais da impessoalidade, da moralidade administrativa e do interesse público, sendo irrelevante o fato de a nomeação ter ocorrido antes ou após a edição da Súmula Vinculante STF 13 ou do Decreto 7.203/2010."  (Acórdão 990/2018-TCU-Primeira Câmara e 4.085/2015-1ª Câmara) .
24.	Esse entendimento possui similaridade com o seguinte precedente do STJ, não obstante a discussão ali entabulada envolva parâmetro jurídico distinto - prática de ato de improbidade administrativa:
"5. Assim, ainda que ocorrido antes da edição da Súmula Vinculante 13 do Supremo Tribunal Federal, o fato constitui ato de improbidade administrativa, que atenta contra os princípios da Administração Pública. Precedentes: REsp 1447561/PE, Rel. Ministro Mauro Campbell Marques, Segunda Turma, DJe 12/09/2016, AgRg no REsp 1362789/MG, Rel. Ministro Humberto Martins, Segunda Turma, DJe 19/05/2015."  (REsp 1643293/MG, Rel. Ministro HERMAN BENJAMIN, SEGUNDA TURMA, julgado em 28/3/2017, DJe 5/5/2017) .
25.	Dessa forma, entendo que a atitude do diretor máximo do Senar/RJ de manter o seu cônjuge em cargo de confiança, especialmente a partir de 2015, desafiou os princípios estatuídos no art. 37 da Constituição Federal e a recomendação exarada pela CGU no âmbito do Relatório 201408565, de fevereiro de 2015.
26.	Quanto à Resolução 36/2011/CD, o entendimento do gestor de que ela incidia apenas sobre os casos futuros se baseou em interpretação grosseira, como já afirmado, do signatário do Parecer/AJU 73/2011. Do mesmo modo, também foi equivocada a exegese de que a recomendação da CGU não era aplicável às hipóteses de contratações passadas, que teria sido arrimada em outro parecer da Assessoria Jurídica da Administração Central, suscitado nos elementos adicionais de defesa.
27.	Sobre o assunto, observo que o recorrente somente juntou o Parecer/AJU 73/2011, não tendo sido acostada a peça jurídica que supostamente fundamentou a interpretação do gestor de que a recomendação da CGU exarada no relatório 201408565, em 2015, não era aplicável a situações passadas.
28.	Não obstante, entendo que a ausência de tal documento é irrelevante para o deslinde da matéria, uma vez que, além de a suposta interpretação ser absolutamente teratológica, não foi justificada a afronta aos princípios estatuídos no art. 37 da Constituição Federal e à jurisprudência do TCU, esta última veiculada na recomendação da CGU.
29.	Dito de outra forma, tivesse o gestor se atentado a buscar os inúmeros precedentes desta Corte de Contas sobre o tema ou mesmo exigido que o parecerista jurídico o fizesse, não teria incorrido no erro grosseiro de manter seu cônjuge no cargo que ocupava, em situação de crasso nepotismo.
30.	Desse modo, entendo que a conduta do Sr. Rodolfo Tavares é reprovável, sendo correta a proposta da SecexDesenvolvimento de julgar irregulares as suas contas.
31.	 Tal encaminhamento está de acordo com a jurisprudência desta Casa, como tive oportunidade de me manifestar anteriormente, ao proferir o voto condutor do Acórdão 6659/2020-TCU-Primeira Câmara:
"41. Contudo, cabe ter em conta que a jurisprudência do Tribunal tem evoluído no sentido de entender que a prática do nepotismo contamina as contas, justificando seu julgamento pela irregularidade. Nesse sentido, por exemplo, pode ser citado o Acórdão 9804/2019-TCU-Primeira Câmara, que apreciou as contas do Serviço Nacional de Aprendizagem Rural no Maranhão - Senar/MA relativas ao exercício de 2012."
32.	Diante do quadro fático narrado, reputo que o responsável atuou com grave negligência, na medida em que agiu com grande distanciamento das normas de regência e do padrão de conduta esperado. Sendo assim, compreendo que a sua atitude é passível de ser punida com multa, por configurar a ocorrência de erro grosseiro na gestão de recursos públicos. 
33. 	Quanto ao exame da culpabilidade, não há nos autos elementos que possam sugerir a presença de circunstâncias práticas que tenham limitado ou impedido a atuação do agente em conformidade com a lei. Todo o arsenal jurídico à disposição do defendente indicava que ele deveria tomar a atitude contrária à que preferiu adotar, qual seja, manter indevidamente sua esposa no cargo que ela ocupava. Esse quadro de grave omissão se tornou ainda mais evidente após a recomendação da CGU em 2015.
34.	Como se isto não bastasse, essa situação de nepotismo vinha causando desconforto aos próprios gestores da entidade. Conforme apurou a unidade técnica, algumas atas de reuniões dos Conselhos Administrativo e Fiscal apontaram a existência de ressalvas acerca da situação conjugal do presidente do Conselho de Administração e da superintendente do Senar/RJ, o que não foi objeto de nenhuma medida concreta por parte do dirigente máximo da entidade.
35.	Sendo assim, compreendo que os fatos denotam grave desprezo às normas vigentes e à ideia de impessoalidade que deve permear qualquer gestão profissional, ainda mais em um serviço de interesse público mantido com contribuição parafiscal. A meu juízo, a ocorrência configura infração de notória gravidade e reprovabilidade. 
36. 	Em pesquisa ao histórico processual do Sr. Rodolfo Tavares, a fim de perquirir seus antecedentes, observo que ele não foi condenado em processos nesta Corte de Contas. 
37.	Como circunstância atenuante da pena, a ser considerada em sua dosimetria, levo em conta que ele pode ter sido induzido a erro - grosseiro, não se pode olvidar - pela deficiente e precária atuação da assessoria jurídica da Administração Central do Senar. Conforme já assentado, se não tivesse ocorrido prescrição, seria o caso de chamar em audiência o signatário do Parecer/AJU 73/2011. Porém, isso não afasta a culpabilidade do Sr. Rodolfo Tavares, em face das considerações expostas no item 29 retro. 
38.	Por fim, não constam dos autos informações sobre outras circunstâncias agravantes ou atenuantes nem sobre a aplicação de sanções de mesma natureza e relativas ao mesmo fato.
39.	A propósito do assunto, entendo não ser possível cogitar a aplicação, por analogia, da atenuante do arrependimento posterior, consignada no art. 16 do Código Penal, uma vez que a cessação da irregularidade somente ocorreu após a audiência do responsável no presente feito. Logo, não cabe a redução da pena (de um a dois terços) preconizada no dispositivo.
40. 	Em face dessas premissas, principalmente da gravidade e da reprovabilidade da conduta do Presidente do Conselho Administrativo do Senar/RJ e do longo período de manutenção da situação de violação à ordem jurídica em benefício de seu núcleo familiar, entendo cabível a aplicação da multa prevista no art. 58, inciso I, da Lei 8.443/1992, no valor de R$ 33.000,00. Tal quantia equivale a aproximadamente 50% do montante máximo estabelecido nos normativos internos (67.854,38) .
41.	Diante de todo o exposto, VOTO por que seja adotada a deliberação que ora submeto a este Colegiado.
TCU, Sala das Sessões, em 13 de julho de 2021.
BENJAMIN ZYMLER 
Relator